ACORDAO-COMPLETO-2397097

ACÓRDÃO 3355/2020 ATA 8/2020 - SEGUNDA CÂMARA

VISTOS, relatados e discutidos estes autos de Tomada de Contas Especial-TCE, instaurada pelo Ministério do Turismo (MTur) contra o Sr. Noraldino Mateus Fonseca, prefeito do Município de Araguanã/TO nas gestões 2005-2008 e 2009-2012, em razão da impugnação total de despesas do Convênio 49/2009 (Siconv 703000/2009) , tendo por objeto o evento “Festa de Carnaval 2009”,
ACORDAM os Ministros do Tribunal de Contas da União, reunidos em sessão da 2ª Câmara, ante as razões apresentadas pelo Relator, em:
9.1. considerar revel, para todos os efeitos, o responsável Noraldino Mateus Fonseca, Prefeito do Município de Araguanã/TO na gestão 2009-2012, dando-se prosseguimento ao processo, com fulcro no art. 12, § 3º, da Lei 8.443/1992;
9.2.  julgar, nos termos dos arts. 1º, inciso I, 16, inciso III, alíneas “b” e “c”, da Lei 8.443/1992, c/c os arts. 19 e 23, inciso III, da mesma Lei, e com os arts. 1º, inciso I, 209, incisos II e III, 210 e 214, inciso III, do Regimento Interno/TCU, irregulares, as contas do responsável Noraldino Mateus Fonseca, condenando-o ao pagamento da importância a seguir especificada, atualizada monetariamente e acrescida dos juros de mora, calculados a partir da data discriminada até a data da efetiva quitação do débito, fixando-lhe o prazo de 15 (quinze) dias, para que comprove, perante o Tribunal, o recolhimento das referidas quantias aos cofres do Tesouro Nacional, nos termos do art. 23, inciso III, alínea “a”, da citada Lei, c/c o art. 214, inciso III, alínea “a”, do Regimento Interno:
		Data de ocorrência
	Valor histórico 

	Débito
	8/4/2009
	R$ 100.000,00

9.3.  aplicar ao responsável Noraldino Mateus Fonseca a multa prevista no art. 57, da Lei 8.443/1992, c/c o art. 267, do RI/TCU, no valor de R$ 20.000,00 (vinte mil reais) fixando-lhe o prazo de 15 (quinze) dias, a contar da notificação, para que comprove, perante o Tribunal (art. 214, inciso III, alínea “a”, do Regimento Interno do TCU) , o recolhimento da dívida aos cofres do Tesouro Nacional, atualizada monetariamente desde a data do presente acórdão até a do efetivo recolhimento, se paga após o vencimento, na forma da legislação em vigor;
9.4.  autorizar, desde logo, a cobrança judicial das dívidas, caso não atendida a notificação, na forma do disposto no art. 28, inciso II, da Lei 8.443/1992;
9.5.  autorizar, desde logo, se requerido, com fundamento no art. 28, inciso I, da Lei 8.443/1992, c/c o art. 217, §§ 1º e 2º, do Regimento Interno, o parcelamento das dívidas em até 36  (trinta e seis) parcelas, incidindo, sobre cada parcela, corrigida monetariamente, os correspondentes acréscimos legais, fixando-lhe o prazo de 15 (quinze) dias, a contar do recebimento da notificação, para comprovar, perante o Tribunal, o recolhimento da primeira parcela, e de 30 (trinta) dias, a contar da parcela anterior, para comprovar o recolhimento das demais parcelas, devendo incidir, sobre cada valor mensal, atualizado monetariamente, os juros de mora devidos, no caso do débito, na forma prevista na legislação em vigor, alertando o responsável de que a falta de comprovação do recolhimento de qualquer parcela importará o vencimento antecipado do saldo devedor, nos termos do § 2º do art. 217 do Regimento Interno deste Tribunal;
9.6. enviar cópia do presente Acórdão, bem como do Relatório e do Voto que o fundamentam, à Procuradoria da República no Estado do Tocantins, nos termos do § 3º do art. 16 da Lei 8.443/1992, c/c o § 7º do art. 209 do Regimento Interno do TCU, para adoção das medidas cabíveis; e
9.7. enviar cópia do presente Acórdão ao Ministério do Turismo e ao responsável, para ciência, informando-lhes que a presente deliberação, acompanhada do Relatório e do Voto que o fundamentam, está disponível para a consulta no endereço www.tcu.gov.br/acordaos, além de esclarecer que, caso requerido, o TCU poderá fornecer sem custos as correspondentes cópias de forma impressa.

TOMADA DE CONTAS ESPECIAL. TCE instaurada pelo(a) MINISTÉRIO DO TURISMO (VINCULADOR) em razão de Não comprovação da regular aplicação dos recursos repassados pela União, Convênio 00049/2009, firmado com o/a MINISTERIO DO TURISMO, Siafi/Siconv 703000, função COMERCIO E SERVICOS, que teve como objeto REALIZAÇÃO DA FESTA DE CARNAVAL 2009 NO MUNICIPIO DE ARAGUANÃ-TO NO DIA 20 DE FEVEREIRO DE 2009. (nº da TCE no sistema: 849/2017).

Segunda Câmara

Prefeitura Municipal de Araguanã - TO.

3. Interessados/Responsáveis:
3.1. Interessado: Ministério do Turismo (vinculador) (05.457.283/0001-19).
3.2. Responsável: Noraldino Mateus Fonseca (XXX.895.091-XX).

13.1. Ministros presentes: Ana Arraes (Presidente), Augusto Nardes (Relator) e Raimundo Carreiro.
13.2. Ministros-Substitutos presentes: Marcos Bemquerer Costa e André Luís de Carvalho.

AUGUSTO NARDES

Adoto como relatório a instrução elaborado no âmbito da Secex-TCE, que contou com a anuência dos gestores da unidade e do Ministério Público junto ao TCU:
˜INTRODUÇÃO
	Trata o presente processo de Tomada de Contas Especial-TCE, instaurada pelo Ministério do Turismo (MTur) contra o Sr. Noraldino Mateus Fonseca (CPF XXX.895.091-XX) , prefeito do Município de Araguanã/TO nas gestões 2005-2008 e 2009-2012, em razão da impugnação total de despesas do Convênio 49/2009 (Siconv 703000/2009, peça 4) , celebrado em 19/2/2009, tendo por objeto o evento ‘Festa de Carnaval 2009’, previsto para o dia 20/2/2009 (peça3) , conforme o Plano de Trabalho (peça 42) , com vigência estipulada para o período de 19/2/2009 a 15/6/2009 (Siafi) .
HISTÓRICO
2.	Os recursos previstos para implementação do objeto do referido convênio foram orçados no valor total de R$ 105.000,00 (peça4, p. 7) , com a seguinte composição: R$ 5.000,00 de contrapartida do Convenente e R$ 100.000,00 à conta do concedente, liberados conforme indicado abaixo:
	Ordem Bancária
	Data da Emissão
 (peça 8) 
	Data do Crédito
 (peça 52, p. 3) 
	Valor (R$) 

	2009OB800324
	7/4/2009
	8/4/2009
	100.000,00

3.	O Plano de Trabalho integrante do Convênio apresentou como ações pretendidas as seguir enumeradas (peça 3, p. 1-2 e peça 50) :
	Seq
	Descrição
	Valor (R$) 

	l.
	locação de palco completo
	12.000,00

	2.
	locação de sonorização profissional
	15.000,00

	3.
	show pirotécnico
	10.000,00

	4.
	apresentação de atração nacional
	68.000,00

4. 	O motivo para a instauração da tomada de contas especial foi materializado pela irregularidade na documentação exigida para a prestação de contas, conforme consignado na Nota Técnica de Reanálise 17/2017, de 5/1/2011 (peça 7) , em razão da não apresentação da documentação complementar solicitada, conforme excerto do relatório da CGU (peça 56, p. 2) :
a.	Contratação de Banda: fotos originais, vídeos ou imagens, devidamente identificados com a data, nome do evento e nome da banda; 
b.	Sonorização: fotos originais, vídeo/imagens mostrando o palco com os equipamentos de sonorização, devidamente identificados com a data e nome do evento e nome da banda; 
c.	Locação de palco completo: fotos originais, vídeo e imagens mostrando o palco, devidamente identificadas com a data, local, e nome do evento e nome da banda; 
d.	Show Pirotécnico: fotos originais, vídeo e imagens mostrando o show pirotécnico, devidamente identificado com a data, local, e nome do evento e nome da banda; 
e.	Vídeo Institucional: declaração ou comprovação que durante o evento apoiado foi exibido o vídeo institucional de promoção do turismo brasileiro; 
f.	Gratuidade do evento: Declaração do convenente da gratuidade do evento e, em caso de cobrança de valores, a destinação da verba arrecadada ou comprovante de recolhimento à conta do Tesouro Nacional. 
5.	Sob o aspecto da execução física do convênio em apreço, a reprovação foi total, conforme Parecer Técnico 59/2009 CCMC/SNPTur/Mtur (peça2, p. 1) , uma vez que não restou comprovada a execução física das metas/ações previstas no plano de trabalho aprovado. Faltaram evidências e amostragens de fotos originais nas quais constassem: a data do evento, local e logomarca do Ministério do Turismo e show pirotécnico. 
6. 	Da análise dos autos, verifica-se que foi dada oportunidade de defesa ao agente responsabilizado, em obediência aos princípios constitucionais que asseguram o direito ao contraditório e à ampla defesa, tendo em vista as notificações constantes das peças 15, 16, 28, 29, 31-33 e 35. No entanto, as justificativas apresentadas (peças 18, 20, 23) não foram acolhidas pelo Tomador de Contas e o agente responsabilizado não recolheu a importância devida aos cofres da Fazenda Pública, subsistindo o motivo que legitimou a instauração da Tomada de Contas Especial.
7. 	No Relatório de Tomada de Contas Especial 141/2017 (peça55) , em que os fatos estão circunstanciados, a responsabilidade pelo dano causado ao erário foi atribuída ao Sr.Noraldino Mateus Fonseca (CPF XXX.895.091-XX) , prefeito à época da ocorrência dos fatos, em razão da impugnação total de despesas do convênio em comento, no valor original de R$ 100.000,00.
8.	A inscrição em conta de responsabilidade no Siafi foi efetuada conforme a Nota de Sistema 2017NS000144, de 7/12/2017 (peça 40) .
9.	Tanto o relatório do tomador de contas, quanto o relatório de auditoria da CGU, amparados pela Nota Técnica de Reanálise 17/2017, de 5/1/2011 (peça 7) , do Ministério do Turismo, concluíram pela existência de dano ao Erário Federal da ordem de R$ 100.000,00, correspondente ao valor integral repassado à Prefeitura Municipal de Araguanã/TO, em razão da impugnação total das despesas do convênio por conta de irregularidades técnicas e financeiras.
10.	A CGU seguiu o posicionamento do órgão concedente quanto às irregularidades identificadas, ao débito apurado e à responsabilidade, conforme se verifica no Relatório de Auditoria 805/2018 (peça 56) , no Certificado de Auditoria 805/2018 (peça 57) , bem como no Parecer do Dirigente do Órgão de Controle Interno 805/2018 (peça 58) . O Ministro de Estado do Turismo pronunciou-se pelo conhecimento das conclusões contidas nos pareceres da CGU, opinando pela irregularidade das contas do responsável indicado (peça 59) .
11.	Já no âmbito deste Tribunal, analisando-se os elementos presentes nos autos, a instrução inicial concluiu pela necessidade de realização de citação do Sr. Noraldino Mateus Fonseca em razão das seguintes ocorrências (peça 60) : 
a) Irregularidade: não comprovação da boa e regular aplicação dos recursos federais repassados pelo Ministério do Turismo à Prefeitura Municipal de Araguanã/TO, por meio do Convênio 49/2009 (Siconv 703000/2009, peça 4) , tendo por objeto apoiar a realização do evento intitulado ‘Festa de Carnaval 2009’, previsto para o dia 20/2/2009 (peça 3) , em conformidade com o Plano de Trabalho (peça 42) , com vigência incidente no período de 19/2/2009 a 15/6/2009;
b) Condutas:
1) não comprovar por fotos, vídeos ou meios possíveis a execução física do convênio, ‘Festa de Carnaval 2009’, nos termos aprovados no Plano de Trabalho, prevista para 20/2/2009, no município de Araguanã/TO;
2) não apresentar os Contratos de Exclusividade (com os devidos registros em cartório) entre a empresa representante Arte Produções de Shows Artísticos Ltda. e os artistas dos grupos das atrações musicais do evento, passível, portanto, de glosa, nos termos do Acórdão 96/2008-TCU-Plenário, além da reafirmação desse entendimento no Acórdão 3826/2013-TCU-Primeira Câmara, com a caracterização da ausência de justificativa quanto à inexigibilidade de licitação, prevista no inciso III do art. 25 da Lei n° 8.666/1993;
3) não apresentar documentos (notas fiscais, recibos, comprovantes de transferências bancárias e outros documentos equivalentes, emitidos em nome das bandas ou artistas e assinadas por seus representantes legais ou pelos seus empresários exclusivos, sendo essa representação ou exclusividade registrada em cartório) capazes de demonstrar que eventuais valores destinados a empresa contratada Arte Produções de Shows Artísticos Ltda. foram repassados aos artistas que realizaram o evento;
4) contratar a empresa Arte Produções de Shows Artísticos Ltda. por inexigibilidade de licitação para prestação de serviços sonorização e locação de equipamentos necessários à realização do evento, que são considerados itens comuns que dariam ensejo a realização de pregão eletrônico, conforme preconizado na Lei 10.520, de 17/7/2002 e regulamentação prevista no Decreto 5.450, de 31/5/2005;
5) apresentar a Nota Fiscal de Serviço 873 (peça 13, p. 1) , de 20/2/2009, no valor de R$ 95.000,00, que não contém as descrições dos valores de cada item contratado; 
6) não apresentar comprovação de que os pagamentos foram efetivamente repassados às empresas contratadas, representando a quebra do imprescindível nexo de causalidade entre a execução financeira e as despesas incorridas para a realização do evento avençado, além de descumprir a cláusula sétima do termo de convênio - Da Movimentação da Conta Específica e da Aplicação dos Recursos (peça 4, p. 8) .
c) Dispositivos Violados: Art. 70, § único, da CF/1988; art. 63 da Lei 4320/1964; art. 93, do Decreto Lei 200/1967; art. 49 e art. 50, §2º, inciso II, da Portaria Interministerial 127/2008; art. 25, inciso III, da Lei 8.666/1993; cláusula terceira, Inciso II, alíneas cc e h, § único, do Convênio 703000/2009; entendimentos firmados pelo E. TCU nos Acórdão 96/2008-TCU-Plenário e Acórdão 3826/2013-TCU-Primeira Câmara, com a caracterização da ausência de justificativa quanto à inexigibilidade de licitação, prevista no inciso III do art. 25 da Lei 8.666/1993;
d) Nexo de Causalidade: As condutas descritas impediram o estabelecimento do nexo causal entre as despesas efetuadas com os recursos recebidos por força do Convênio 49/2009 (Siconv 703000/2009) , que consistiria na efetiva comprovação da realização dos shows previstos no evento;
12.	Houve, ainda nessa mencionada instrução, a conclusão de chamar o responsável em audiência para apresentar justificativas decorrentes da seguinte situação:
a) Irregularidade: contratação irregular de intermediário entre o ente público e os artistas ou empresários exclusivos, no âmbito o Contrato 20/2009 (peça 12, p. 1-3) , ocasionada pela utilização indevida de inexigibilidade de licitação, visto que o interposto não apresentou contratos de exclusividade dos artistas com registro em cartório, nem comprovou os pagamentos de cachês diretamente aos artistas;
b) Conduta: firmar o convênio, autorizar a abertura e ratificar o resultado do processo de inexigibilidade de licitação, e assinar o contrato administrativo (peça 12, p. 1-3) com a empresa escolhida nesse procedimento, Arte Produções de Shows Artísticos Ltda. (CNPJ 03.303.181/0001-13) , cujos objetos eram a intermediação de artistas ou bandas para os quais a empresa não possuía contratos de exclusividade válidos para fins de contratação via inexigibilidade;
c) Dispositivos violados: Art. 25, inciso III, da Lei 8.666/1993; art. 49 da Portaria Interministerial 127/2008; Convênio 49/2009, Cláusula Terceira, Item II, alínea “ll”.
13.	Autorizadas a citação e a audiência do responsável em 04/12/2018 (peça 62) , encaminhou-se, em duas ocasiões, ofícios ao responsável nos endereços obtidos nas bases disponíveis, tendo ambos retornado (peças 66 e 69) . Foi realizado, então, o chamamento processual por edital publicado no Diário Oficial da União (peças 70-72) .
	Comunicação: Ofício 187/2019-Secex-TCE (peça 64) 
Data da Expedição: 17/1/2019
Endereço: Rua Tiradentes, s/nº - Centro, Araguanã/TO, Cep77.855-000
Base pesquisada: Receita Federal do Brasil (peça 63) 
Data da ciência: não houve
Observação: devolvido pelos Correios em 29/1/2019 com o motivo “mudou-se” (peça 66) 
	
	Comunicação: Ofício 2293/2019- Secex-TCE (peça 68) 
Data da Expedição: 7/5/2019
Endereço: Cristiano Monteiro Cunha, s/n - Araguanã/TO, Cep77.000-000
Base pesquisada: Registro Nacional de Condutores Habilitados (peça 67) 
Data da ciência: não houve
Observação: devolvido pelos Correios em 29/5/2019 com o motivo “endereço insuficiente” (peça 69) 
	
	Comunicação: Edital 198/2019 - SecexTCE (peça 70) 
Data da Expedição: 19/10/2019
Data da Ciência: 22/10/2019 (peça 71, p. 5) 
Prazo para apresentação de defesa: até 7/11/2019
	
14.	Conforme Despacho de Conclusão das Comunicações Processuais (peça 73) , verifica-se que as providências inerentes às comunicações processuais foram concluídas.
15.	Transcorrido o prazo regimental, o responsável permaneceu silente, devendo ser considerado revel, nos termos do art. 12, §3º, da Lei 8.443/1992.
ANÁLISE DOS PRESSUPOSTOS DE PROCEDIBILIDADE DA IN/TCU 71/2012
Prejuízo ao Contraditório e Ampla Defesa
16.	Verifica-se que não houve o transcurso de mais de dez anos desde o fato gerador sem que tenha havido a notificação do responsável pela autoridade administrativa federal competente (art. 6º, inciso II, c/c art. 19 da IN/TCU 71/2012, modificada pela IN/TCU 76/2016) , uma vez que os recursos foram creditados em 8/4/2009 (peça 52, p. 3) , as despesas impugnadas datam de 14/12/2015 (peça 30, p. 1-4) e o responsável teve ciência das irregularidades em 30/3/2016 (peça 35) .
Valor de Constituição da TCE
17.	Ainda, o valor atualizado do débito apurado sem juros, em 1/1/2017, é superior a R$ 100.000,00, na forma estabelecida conforme os arts. 6º, inciso I, e 19 da IN/TCU 71/2012, modificada pela IN/TCU 76/2016	.
OUTROS DÉBITOS NOS SISTEMAS DO TCU COM O MESMO RESPONSÁVEL
18.	Informa-se que o Sr. Noraldino Mateus Fonseca figura como responsável no TC Processo 001.149/2015-6, já transitado em julgado, onde houve sua condenação, a revelia, em débito e multa.
19.	A tomada de contas especial está, assim, devidamente constituída e em condição de ser instruída em seu mérito.
EXAME TÉCNICO
Validade das notificações
20.	Preliminarmente, cumpre tecer breves considerações sobre a forma como são realizadas as comunicações processuais no TCU. A esse respeito, destacam-se o art. 179, do Regimento Interno do TCU (Resolução 155, de 4/12/2002) e o art. 4º, inciso III, § 1º, da Resolução TCU 170, de 30 de junho de 2004, in verbis:
Art. 179. A citação, a audiência ou a notificação, bem como a comunicação de diligência, farse-ão:
I - mediante ciência da parte, efetivada por servidor designado, por meio eletrônico, fac-símile, telegrama ou qualquer outra forma, desde que fique confirmada inequivocamente a entrega da comunicação ao destinatário;
II - mediante carta registrada, com aviso de recebimento que comprove a entrega no endereço do destinatário;
III - por edital publicado no Diário Oficial da União, quando o seu destinatário não for localizado
 (...) 
Art. 3º As comunicações serão dirigidas ao responsável, ou ao interessado, ou ao dirigente de órgão ou entidade, ou ao representante legal ou ao procurador constituído nos autos, com poderes expressos no mandato para esse fim, por meio de:
I - correio eletrônico, fac-símile ou telegrama;
II - servidor designado;
III - carta registrada, com aviso de recebimento;
IV - edital publicado no Diário Oficial da União, quando o seu destinatário não for localizado, nas hipóteses em que seja necessário o exercício de defesa.
Art. 4º. Consideram-se entregues as comunicações:
I - efetivadas conforme disposto nos incisos I e II do artigo anterior, mediante confirmação da ciência do destinatário;
II - realizadas na forma prevista no inciso III do artigo anterior, com o retorno do aviso de recebimento, entregue comprovadamente no endereço do destinatário;
III - na data de publicação do edital no Diário Oficial da União, quando realizadas na forma prevista no inciso IV do artigo anterior.
§ 1º O endereço do destinatário deverá ser previamente confirmado mediante consulta aos sistemas disponíveis ao Tribunal ou a outros meios de informação, a qual deverá ser juntada ao respectivo processo.
 (...) 
21.	Bem se vê, portanto, que a validade da citação via postal não depende de que o aviso de recebimento seja assinado pelo próprio destinatário da comunicação, o que dispensa, no caso em tela, a entrega do AR em ‘mãos próprias[. A exigência da norma é no sentido de o Tribunal verificar se a correspondência foi entregue no endereço correto, residindo aqui a necessidade de certeza inequívoca. 
22.	Não é outra a orientação da jurisprudência do TCU, conforme se verifica dos julgados a seguir transcritos:
São válidas as comunicações processuais entregues, mediante carta registrada, no endereço correto do responsável, não havendo necessidade de que o recebimento seja feito por ele próprio (Acórdão 3648/2013-TCU-Segunda Câmara, Relator Ministro José Jorge) ;
É prescindível a entrega pessoal das comunicações pelo TCU, razão pela qual não há necessidade de que o aviso de recebimento seja assinado pelo próprio destinatário. Entregandose a correspondência no endereço correto do destinatário, presume-se o recebimento da citação. (Acórdão 1019/2008-TCU-Plenário, Relator Ministro Benjamin Zymler) ;
As comunicações do TCU, inclusive as citações, deverão ser realizadas mediante Aviso de Recebimento - AR, via Empresa Brasileira de Correios e Telégrafos, bastando para sua validade que se demonstre que a correspondência foi entregue no endereço correto. (Acórdão 1526/2007-TCU-Plenário, Relator Ministro Aroldo Cedraz) .
23.	A validade do critério de comunicação processual do TCU foi referendada pelo Supremo Tribunal Federal, nos termos do julgamento do MS-AgR 25.816/DF, por meio do qual se afirmou a desnecessidade da ciência pessoal do interessado, entendendo-se suficiente a comprovação da entrega do ‘AR’ no endereço do destinatário:
EMENTA: AGRAVO REGIMENTAL. MANDADO DE SEGURANÇA. DESNECESSIDADE DE INTIMAÇÃO PESSOAL DAS DECISÕES DO TRIBUNAL DE CONTAS DA UNIÃO. ART. 179 DO REGIMENTO INTERNO DO TCU. INTIMAÇÃO DO ATO IMPUGNADO POR CARTA REGISTRADA, INICIADO O PRAZO DO ART. 18 DA LEI nº 1.533/51 DA DATA CONSTANTE DO AVISO DE RECEBIMENTO. DECADÊNCIA RECONHECIDA. AGRAVO IMPROVIDO.
O envio de carta registrada com aviso de recebimento está expressamente enumerado entre os meios de comunicação de que dispõe o Tribunal de Contas da União para proceder às suas intimações.
O inciso II do art. 179 do Regimento Interno do TCU é claro ao exigir apenas a comprovação da entrega no endereço do destinatário, bastando o aviso de recebimento simples. 
24.	No caso vertente, conforme relatado nos itens 13 e 14 desta instrução, após tentativas frustradas de citação do responsável em endereços constantes do cadastro da Receita Federal do Brasil e do Registro Nacional de Condutores Habilitados, a notificação se deu pela via editalícia, com fulcro no art. 22, inciso III, da Lei 8.443/1992 c/c art. 179, inciso III, do Regimento Interno do TCU.
Efeitos da revelia
25.	Nos processos do TCU, a revelia não leva à presunção de que seriam verdadeiras todas as imputações levantadas contra os responsáveis, diferentemente do que ocorre no processo civil, em que a revelia do réu opera a presunção da verdade dos fatos narrados pelo autor. Dessa forma, a avaliação da responsabilidade do agente não pode prescindir da prova existente no processo ou para ele carreada.
26.	Ao não apresentar sua defesa, o responsável deixou de produzir prova da regular aplicação dos recursos sob sua responsabilidade, em afronta às normas que impõem aos gestores públicos a obrigação legal de, sempre que demandados pelos órgãos de controle, apresentar os documentos que demonstrem a correta utilização das verbas públicas, a exemplo do contido no art. 93, do DecretoLei 200/1967: “Quem quer que utilize dinheiros públicos terá de justificar seu bom e regular emprego na conformidade das leis, regulamentos e normas emanadas das autoridades administrativas competentes.” 
27.	Mesmo as alegações de defesa não sendo apresentadas, considerando o princípio da verdade real que rege esta Corte, procurou-se buscar, em manifestações do responsável na fase interna desta Tomada de Contas Especial, se havia algum argumento que pudesse ser aproveitado a seu favor. 
28.	No entanto, o responsável não se manifestou na fase interna, não havendo, assim, nenhum argumento que possa vir a ser analisado e posteriormente servir para afastar as irregularidades apontadas.
PRESCRIÇÃO DA PRETENSÃO PUNITIVA
29.	Vale ressaltar que a pretensão punitiva, conforme Acórdão 1441/2016-TCU-Plenário, Relator Ministro Benjamin Zymler, que uniformizou a jurisprudência acerca dessa questão, subordinase ao prazo geral de prescrição indicado no art. 205, do Código Civil, que é de dez anos, contado da data de ocorrência da irregularidade sancionada, nos termos do art. 189, do Código Civil, sendo este prazo interrompido pelo ato que ordenar a citação, a audiência ou a oitiva do responsável.
30.	No caso em exame, não ocorreu a prescrição, uma vez que a irregularidade sancionada data de 8/4/2009, e o ato de ordenação da citação ocorreu em 4/12/2018 (peça 62) .
31.	Em se tratando de processo em que a parte interessada não se manifestou acerca das irregularidades imputadas, não há elementos para que se possa efetivamente aferir e reconhecer a ocorrência de boa-fé na conduta do responsável, podendo este Tribunal, desde logo, proferir o julgamento de mérito pela irregularidade das contas, conforme os termos dos §§ 2º e 6º do art. 202 do Regimento Interno do TCU (Acórdão 2064/2011-TCU-Primeira Câmara, relator Ministro Ubiratan Aguiar; Acórdão 6182/2011-TCU-Primeira Câmara, relator Ministro Weber de Oliveira; Acórdão 4072/2010-TCU-Primeira Câmara, relator Ministro Valmir Campelo; Acórdão 1189/2009-TCU-Primeira Câmara, relator Ministro Marcos Bemquerer; e Acórdão 731/2008-TCU-Plenário, relator Ministro Aroldo Cedraz) .
32.	Dessa forma, o responsável deve ser considerado revel, nos termos do art. 12, §3º, da Lei 8.443/1992, devendo suas contas serem julgadas irregulares, condenando-o ao débito apurado e aplicando-lhe as multas previstas nos arts. 57 e 58, da Lei 8.443/1992.
CONCLUSÃO
33.	Em face da análise promovida na seção ‘Exame Técnico’, verifica-se que o responsável não logrou comprovar a boa e regular aplicação dos recursos. E, instado a se manifestar, optou pelo silêncio, configurando a revelia, nos termos do § 3º, do art. 12, da Lei 8.443/1992.
34.	Vale ressaltar que a jurisprudência pacífica nesta Corte é no sentido da imprescritibilidade das ações de ressarcimento ao erário (Súmula TCU 282) . Dessa forma, identificado dano ao erário, devese instaurar e julgar o processo de tomada de contas especial para responsabilizar seus agentes causadores, respeitando o direito ao contraditório e à ampla defesa, independentemente de quando ocorreram os atos impugnados.
35.	Verifica-se também que não houve a prescrição da pretensão punitiva, conforme análise já realizada.
36.	Tendo em vista que não constam dos autos elementos que permitam reconhecer a boa-fé do responsável, sugere-se que as suas contas sejam julgadas irregulares, nos termos do art. 202, § 6º, do RI/TCU, com a imputação do débito atualizado monetariamente e acrescido de juros de mora, nos termos do art. 202, §1º do RI/TCU, descontado o valor eventualmente recolhido, com a aplicação da multas previstas nos arts. 57 e 58, da Lei 8.443/1992.
37.	Por fim, como não houve elementos que pudessem modificar o entendimento acerca das irregularidades em apuração, mantém-se a matriz de responsabilização presente na peça 60.
PROPOSTA DE ENCAMINHAMENTO
38.	Diante do exposto, submetemos os autos à consideração superior, propondo ao Tribunal:
	a) considerar revel, para todos os efeitos, o responsável Noraldino Mateus Fonseca, CPF XXX.895.091-XX, Prefeito do Município de Araguanã/TO na gestão 2009-2012, dando-se prosseguimento ao processo, com fulcro no art. 12, § 3º, da Lei 8.443/1992;
	b) julgar irregulares, nos termos dos arts. 1º, inciso I, 16, inciso III, alíneas ‘b’ e ‘c’, da Lei 8.443/1992, c/c os arts. 19 e 23, inciso III, da mesma Lei, e com os arts. 1º, inciso I, 209, incisos II e III, 210 e 214, inciso III, do Regimento Interno/TCU, as contas do responsável Noraldino Mateus Fonseca, CPF XXX.895.091-XX, condenando-o ao pagamento das importâncias a seguir especificadas, atualizadas monetariamente e acrescidas dos juros de mora, calculadas a partir das datas discriminadas até a data da efetiva quitação do débito, fixando-lhe o prazo de quinze dias, para que comprove, perante o Tribunal, o recolhimento das referidas quantias aos cofres do Tesouro Nacional, nos termos do art. 23, inciso III, alínea ‘a’, da citada lei, c/c o art. 214, inciso III, alínea ‘a’, do Regimento Interno;
		Data de ocorrência
	Valor histórico 

	Débito
	8/4/2009
	R$ 100.000,00

Valor atualizado do débito (com juros) , em 4/12/2019: R$ 251.199,70
	c) aplicar ao responsável Noraldino Mateus Fonseca, CPF XXX.895.091-XX, a multa prevista no art. 57, da Lei 8.443/1992, c/c o art. 267, do RI/TCU, fixando-lhe o prazo de quinze dias, a contar da notificação, para que comprove, perante o Tribunal (art. 214, inciso III, alínea ‘a’, do Regimento Interno do TCU) , o recolhimento da dívida aos cofres do Tesouro Nacional, atualizada monetariamente desde a data do acórdão que vier a ser proferido por este Tribunal até a do efetivo recolhimento, se paga após o vencimento, na forma da legislação em vigor;
	d) aplicar ao responsável Noraldino Mateus Fonseca, CPF XXX.895.091-XX, a multa prevista no art. 58, da Lei 8.443/1992, c/c o art. 268, inciso II, do RI/TCU, fixando-lhe o prazo de quinze dias, a contar da notificação, para que comprove, perante o Tribunal (art. 214, inciso III, alínea ‘a’, do Regimento Interno do TCU) , o recolhimento da dívida aos cofres do Tesouro Nacional, atualizada monetariamente desde a data do acórdão que vier a ser proferido por este Tribunal até a do efetivo recolhimento, se paga após o vencimento, na forma da legislação em vigor;
	e) autorizar, desde logo, a cobrança judicial das dívidas, caso não atendida a notificação, na forma do disposto no art. 28, inciso II, da Lei 8.443/1992;
	f) autorizar também, desde logo, se requerido, com fundamento no art. 28, inciso I, da Lei 8.443/1992, c/c o art. 217, §§ 1º e 2º, do Regimento Interno, o parcelamento das dívidas em até 36 parcelas, incidindo, sobre cada parcela, corrigida monetariamente, os correspondentes acréscimos legais, fixando-lhe o prazo de quinze dias, a contar do recebimento da notificação, para comprovar, perante o Tribunal, o recolhimento da primeira parcela, e de trinta dias, a contar da parcela anterior, para comprovar o recolhimento das demais parcelas, devendo incidir, sobre cada valor mensal, atualizado monetariamente, os juros de mora devidos, no caso do débito, na forma prevista na legislação em vigor, alertando o responsável de que a falta de comprovação do recolhimento de qualquer parcela importará o vencimento antecipado do saldo devedor, nos termos do § 2º do art. 217 do Regimento Interno deste Tribunal;
	g) enviar cópia do Acórdão a ser prolatado, bem como do Relatório e do Voto que o fundamentarem à Procuradoria da República no Estado do Tocantins, nos termos do § 3º do art. 16 da Lei 8.443/1992, c/c o § 7º do art. 209 do Regimento Interno do TCU, para adoção das medidas cabíveis; e
	h) enviar cópia do Acórdão que vier a ser proferido ao Ministério do Turismo e ao responsável, para ciência, informando-lhe que a presente deliberação, acompanhada do Relatório e do Voto que o fundamenta, está disponível para a consulta no endereço www.tcu.gov.br/acordaos, além de esclarecer que, caso requerido, o TCU poderá fornecer sem custos as correspondentes cópias de forma impressa.
	
É o Relatório.

não há

Procurador Júlio Marcelo de Oliveira.

TOMADA DE CONTAS ESPECIAL. CONVÊNIO. OBJETO FESTA DE CARNAVAL 2009. CITAÇÃO E AUDIÊNCIA. REVELIA. NÃO COMPROVAÇAO DA BOA E REGULAR APLICAÇÃO DOS RECURSOS CONVENIADOS. NÃO COMPROVAÇÃO DA EXECUÇÃO FÍSICA DO OBJETO, BEM COMO NÃO APRESENTAÇÃO DE DOCUMENTAÇÃO APTA A COMPROVAR O NEXO DE CAUSALIDADE ENTRE OS RECURSOS RECEBIDOS E AS DESPESAS REALIZADAS. CONTAS IRREGULARES. DÉBITO. MULTA.

TOMADA DE CONTAS ESPECIAL (TCE)

Secretaria de Controle Externo de Tomada de Contas Especial (SecexTCE).

Trago ao colegiado Tomada de Contas Especial (TCE) , instaurada pelo Ministério do Turismo (MTur) contra o Sr. Noraldino Mateus Fonseca, prefeito do Município de Araguanã/TO nas gestões 2005-2008 e 2009-2012, em razão da impugnação total de despesas do Convênio 49/2009 (Siconv 703000/2009) , tendo por objeto o evento “Festa de Carnaval 2009”.
2.	Nos termos da análise técnica, em relação à execução física do convênio em apreço, a reprovação foi total, conforme atestou o concedente, uma vez que não restou comprovada a execução física das metas/ações previstas no plano de trabalho aprovado. Igualmente, o responsável não apresentou documentação apta a comprovar a execução financeira do ajuste.
3.	Desta forma, o responsável foi citado em virtude da não comprovação da boa e regular aplicação dos recursos federais repassados pelo Ministério do Turismo à Prefeitura Municipal de Araguanã/TO, por meio do Convênio 49/2009 (Siconv 703000/2009) , tendo por objeto apoiar a realização do evento intitulado “Festa de Carnaval 2009”, previsto para o dia 20/2/2009, em conformidade com o Plano de Trabalho, com vigência incidente no período de 19/2/2009 a 15/6/2009.
4.	Além disso, o responsável foi chamado em audiência pela contratação irregular de intermediário entre o ente público e os artistas ou empresários exclusivos, no âmbito o Contrato 20/2009, ocasionada pela utilização indevida de inexigibilidade de licitação, visto que o interposto não apresentou contratos de exclusividade dos artistas com registro em cartório, nem comprovou os pagamentos de cachês diretamente aos artistas.
5.	Para cada uma das irregularidades apontadas, o exame técnico detalhou as condutas do responsável, comissiva ou omissiva, que culminaram com o dano ao erário que determinou a instauração da presente TCE, pelo órgão concedente.
6.	Inicialmente, verifico que a unidade técnica procedeu na forma regimental ao realizar a citação por edital e que, havendo o responsável deixado transcorrer in albis o prazo para apresentação das alegações de defesa ou recolher o valor do debito, deve o Tribunal declarar a sua revelia, nos termos da Lei Orgânica do Tribunal, dando-se prosseguimento ao processo.
7.	Concordo, também, com a análise técnica de que, no caso, não ocorreu a prescrição da pretensão punitiva do Tribunal, ponderados os elementos constantes dos autos frente à jurisprudência desta Corte.
8.	No mérito, acolho o exame levado a efeito pela Secretaria de Controle Externo de Tomada de Contas Especial (Secex-TCE) , cujos elementos incorporo às minhas razões de decidir, no sentido de julgar irregulares as contas do responsável, condenando-o em débito pelo valor especificado, com imputação de multa, sem prejuízo das breves considerações a seguir.
9.	Com efeito, da análise promovida pela unidade instrutiva verifica-se que o responsável não logrou comprovar a boa e regular aplicação dos recursos, seja pela não demonstração da realização física do objeto conveniado seja mercê da ausência de documentação hábil para demonstrar o nexo de causalidade entre as despesas realizadas e os recursos transferidos pelo órgão concedente.
10.	Anoto, ademais, que os fatos irregulares estão perfeitamente circunstanciados nos autos, o responsável foi adequadamente identificado, sendo-lhe facultado o exercício do contraditório e da ampla defesa, bem como o valor do dano ao erário foi detalhadamente quantificado.
11.	Além disso, tendo em vista que não foram identificados nos autos elementos que permitam reconhecer a ocorrência de boa-fé do responsável, concordo que as contas do responsável Sr. Noraldino Mateus Fonseca sejam julgadas irregulares, nos termos do art. 202, § 6º, do RI/TCU, condenando-o ao pagamento do débito atualizado monetariamente e acrescido de juros de mora, nos termos do art. 202, §1º do RI/TCU, com a aplicação da multa proporcional ao dano, prevista no art. 57 da Lei 8.443/1992.
12.	Por oportuno, promovo breve ajuste no encaminhamento proposto pela unidade técnica, no sentido de não imputar ao responsável a multa prevista no art. 58 da Lei Orgânica do Tribunal, tendo em vista que a irregularidade por qual chamado em audiência (utilização indevida da inexigibilidade de licitação) já constara igualmente do ofício de citação, portanto, estarei ponderando essa circunstância na dosimetria da multa aplicada ao responsável, sob o fundamento do art. 57 da Lei 8.443/1992.
13.	Por fim, registro outro ajuste que promovi na instrução da unidade técnica, ao reproduzi-la no relatório que antecede esse voto, para corrigir a indevida referência ao município de Livramento/PB, conforme oportunamente alertado pelo Douto Ministério Público junto ao TCU. 
	Ante o exposto, acolhendo a substância dos pareceres da unidade técnica e do Ministério Público junto ao TCU, voto no sentido de que o Tribunal adote a minuta de acórdão que ora submeto ao Colegiado.
TCU, Sala das Sessões Ministro Luciano Brandão Alves de Souza, em 2 de abril de 2020.
Ministro JOÃO AUGUSTO RIBEIRO NARDES 
Relator